【裁判字號】    92,台上,1519
【裁判日期】    920716
【裁判案由】    給付考核
【裁判全文】
最高法院民事判決                              九十二年度台上字第一五一九號
    上  訴  人  甲○○
                乙○○
    共      同
    訴訟代理人  范仲良律師
    被 上訴 人  高雄港務局船舶機械修造工廠
    法定代理人  羅基松
    訴訟代理人  周耀門律師
                王伊忱律師
                鄭美玲律師
右當事人間請求給付考核事件，上訴人對於中華民國九十年八月十六日台灣高等法院
高雄分院第二審判決（九十年度勞上字第一號），提起上訴，本院判決如左：
    主  文
原判決廢棄，發回台灣高等法院高雄分院。
    理  由
本件上訴人之法定代理人已由張榮輝更換為羅基松，茲經羅基松聲明承受訴訟，核無
不合，合先敘明。
上訴人主張：上訴人甲○○、乙○○分別自民國六十七年十一月四日、六十九年七月
八日起，受僱於被上訴人擔任契約監工，依被上訴人制定之「高雄港務局船舶機械修
造工廠契約工人定期考核實施規定」（下稱考核實施規定）第二條規定，契約工人定
期考核每年辦理一次；另依其制定之「高雄港務局船舶機械修造工廠工人管理規則」
（下稱工廠工人管理規則）、「高雄港務局船舶機械修造工廠技工管理暫行規定」（
下稱技工管理暫行規定）之規定，被上訴人亦負有考核上訴人之義務。詎被上訴人怠
於給付，至七十九年度起始給予考核，爰依兩造勞動契約為請求等情，求為命被上訴
人辦理甲○○六十八年度至七十八年度、乙○○七十年度至七十八年度之定期考核之
判決。上訴人並於原審為聲明之擴張，求為命被上訴人分別給付上訴人上開考核成績
之判決。
被上訴人則以：上訴人係契約監工，不適用伊所訂定之考核實施規定。依兩造僱用契
約，伊亦無應對上訴人辦理定期考核義務之約定。上訴人之給付請求權屬於一年或不
及一年之定期給付債權，應受民法第一百二十六條五年短期時效之限制等語，資為抗
辯。
原審維持第一審所為上訴人敗訴之判決，駁回其上訴及其擴張之訴，無非以：歐治亞
、乙○○各於六十七年十一月四日、六十九年七月八日，受僱於被上訴人，分別擔任
二級、三級契約監工，約定僱用期間一年，期滿後兩造再分別訂立為期一年之僱用契
約，期滿後仍以同一方式續訂僱用契約直至七十八年止等情，有僱用契約書十九紙可
參，兩造未於上開僱用契約書載明考核之相關規定，上訴人非被上訴人編制內之員工
，被上訴人於上開期間就非編制內之受僱人員之考核，曾訂定「技工管理暫行規定」
、「考核實施規定」、「工廠工人管理規則」予以規範，被上訴人於六十六年七月編
印之「技工管理暫行規定」第五十條規定：「契約工按本廠契約工人定期考核實施規
定辦理定期考核」，又「考核實施規定」第二條規定：「契約工人定期考核每年辦理
一次」，上開規定所稱應受考核之契約工、契約工人，在「考核實施規定」中並未加
以定義，而「技工管理暫行規定」第一條固規定：「高雄港務局船舶機械修造工廠工
人之管理、除編制工依有關法令規定辦理外，悉依本規則辦理」，惟第二條規定：「
本規則所稱工人，係指本廠編制名額內之僱工，及因業務需要以契約方式僱用之工人
」，第三條規定：「本規則工人按其工作性質分為技術工及普通工兩種，其工稱分別
如次：一、技術工：各類技工領班、鉗工、車工、冷作工、電焊工、鑄工、起重工、
塢工、電工、船木工、木工、製材工、模型工、油漆工、修車工、板金工、繪圖工、
工具工、汽車司機、交通船正駕駛、交通船司機。二、普通工：料工、看守工、計算
工、文書工、打字工、雜工、話務工、廚工、工友。足認依「技工管理暫行規定」之
規定，因業務需要而以契約方式僱用之工人需符合該規定第三條之技術工、普通工，
始為該規定所規範之工人，契約監工並未包括在該規定第三條之技術工、普通工之內
。再參以兩造每年訂立之僱用契約，關於終止契約、請假休假之約定，核與「技工管
理暫行規定」之規定均不相同，則被上訴人以契約方式僱用上訴人之契約監工，自非
「技工管理暫行規定」、「考核實施規定」所稱之契約工人，上訴人主張其可適用「
考核實施規定」有關考核之規定，委無可採。另被上訴人於七十一年八月二十三日制
定「工廠工人管理規則」，與「技工管理暫行規定」第二條、第三條之規定，除所列
舉之技術工、普通工之工稱有一、二種不同外，其餘均相同，足見「技工管理暫行規
定」經修正為「工廠工人管理規則」後，其所規範之工人仍以因業務需要而以契約方
式僱用之技術工、普通工為限，契約監工猶在排除之列。而兩造每年訂立之雇用契約
關於終止契約、請假休假之約定，亦與「工廠工人管理規則」關於解僱、差假之規定
均不盡相同，則於被上訴人制定「工廠工人管理規則」後，上訴人之契約監工身分仍
非「工廠工人管理規則」所稱之契約工人，自無適用該規則辦理考成之相關規定之餘
地。又工廠法、勞動基準法並無雇主對所僱用之工人、勞工應予考核之規定，從而雇
主是否對所僱用之勞工予以考核，可由勞工雙方以契約自由約定，非強制規定。故被
上訴人依其管理勞工之必要性，非對全部僱用之勞工，僅對某部分之勞工，約定為定
期考核，自無不可。被上訴人所訂定之「技工管理暫行規定」、「考核實施規定」、
「工廠工人管理規則」，因業務需要而以契約方式僱用之工人，明定限於列舉之技術
工、普通工為限，始有適用，自無違反工廠法、勞動基準法之規定。上訴人既非被上
訴人所訂定「技工管理暫行規定」、「考核實施規定」、「工廠工人管理規則」所規
範之契約工，上開規定、規則有關考核之規定，非兩造勞動契約內容之一部分。至上
訴人所指之黃嘉琛係修車領班、陳清輝係鉗工領班、田裕運係編制內士級資位之人員
，有七十七年度考成清冊可稽，則黃嘉琛、陳清輝係「工廠工人管理規則」所規定之
各類技工領班，田裕運為被上訴人編制內之員工，被上訴人分別依「工廠工人管理規
則」及交通事業人員考成規則辦理考成，均無不合，而契約監工既非「技工管理暫行
規定」、「考核實施規定」、「工廠工人管理規則」所指之契約工，被上訴人願給予
吳璜興等其他契約監工考核，自無不可，此係被上訴人與個別之契約監工之約定，對
其他契約監工非當然發生效力，被上訴人既未同意對上訴人為考核，上訴人援引其他
契約監工與被上訴人之約定，主張適用上開規定、規則，委無可採。是兩造之書面勞
動契約未明文將考核列入契約之一部分，且上訴人之契約監工身分，又不適用被上訴
人訂定之「技工管理暫行規定」、「考核實施規定」、「工廠工人管理規則」之規定
，則上訴人主張依兩造之勞動契約、「考核實施規定」、「工廠工人管理規則」，請
求被上訴人辦理上訴人上開期間之定期考核及給付考核成績，為無理由等詞，為其判
斷之基礎。
惟被上訴人所訂「技工管理暫行規定」第二條及嗣後於七十一年八月二十三日制定之
「工廠工人管理規則」第二條均規定：「本規則稱工人，係指本廠編制名額內之僱工
，及因業務需要以契約方式僱用之工人」，另被上訴人所訂「考核實施規定」第二條
規定「因業務需要以契約方式僱用之工人定期考核，每年辦理一次，左列人員不辦理
定期考核：(一)正式僱至年終未滿一年者。(二)在當次定期考核期間累積病假六十天（含
）以上或事假滿四十天者。」，是契約監工倘屬被上訴人所訂「技工管理暫行規定」
、「工廠工人管理規則」第二條所列因業務需要以契約方式僱用之工人而無上開「考
核實施規定」第二條所列不辦理定期考核之情形，僱用契約又無排除適用之約定者，
即應依上開「考核實施規定」予以考核，不因其名稱是否為「技工管理暫行規定」或
「工廠工人管理規則」第三條所列工稱而異其適用。查卷附上訴人所附被上訴人契約
監工雇用契約書前言已記載：「高雄港務局船舶機械修造工廠（以下簡稱甲方）因業
務需要雇用甲○○（或乙○○）為契約監工，雙方同意訂立條款如後：……」（見一
審卷一一六至一二六頁、一三九至一四八頁），參酌被上訴人八十一年一月二十一日
高港修人字第００九四號覆甲○○函說明三稱：「契約監工設計員之出差旅費依工
人標準支給，根據上函陳報在案」（見原審卷六一頁）；被上訴人前廠長范乃成於高
雄港務局七十年八月二十四日七０高港人三字第０二三四四號簡便行文表批示：「吳
璜興等七人應屬工人身份」，而吳璜興同屬契約監工（見一審卷三一頁、原審卷一０
五頁）；被上訴人於七十三年五月二十九日以高港修人字第七二八號函報：契約工
周志芳、陳光貴、王復生，契約設計員劉廷昌等四人，服務滿六年成績優良，擬請准
各晉升一級在案（見原審卷一０一頁）等情，則上訴人主張其為被上訴人因業務需要
所僱請之契約工人，即非全屬無據。究竟上訴人是否為上開技工管理暫行規定或工廠
工人管理規則第二條所定之契約工人？或比照工務員、監工員？兩造間之僱用契約有
無排除適用上開「考核實施規定」之特約？原審未遑詳為推闡，仔細勾稽，遽以上開
情詞，遽為上訴人敗訴之判決，自嫌率斷。上訴論旨，指摘原判決不當，求予廢棄，
為有理由。
據上論結，本件上訴為有理由。依民事訴訟法第四百七十七條第一項、第四百七十八
條第一項，判決如主文。
中      華      民      國    九十二    年      七      月     十六     日
                              最高法院民事第六庭
                                  審判長法官  吳  正  一
                                        法官  劉  福  來
                                        法官  鄭  玉  山
                                        法官  黃  義  豐
                                        法官  蘇  達  志
      右正本證明與原本無異
                                              書  記  官
中      華      民      國    九十二    年      七      月     三十     日
                                                                       Ｋ


司法院資訊處製作；財團法人民間司法改革基金會備份。
